---
title: "Thesis Data Analysis"
author: "Islamov Ayrat"
date: "2024-06-17"
output: html_document
editor_options: 
  markdown: 
    wrap: 72
---

```{r setup, include=FALSE}
knitr::opts_chunk$set(echo = TRUE, warning = FALSE)
library(dplyr)
library(tidyverse)
library(ggpubr)
library(rstatix)
library(readr)
library(data.table)
```

# Анализ данных эксперимента выпускной бакалаврской работы

## Вводные данные

Здесь представлен код, написанный мной для анализа данных полученных в
ходе когнитивного психолгического эксперимента. Данный эксперимент был
проведен нами в рамках выпускной квалификационной работы (ВКР),
направленной на изучение восприятия интерфейсов. Подробнее о теме ВКР и
её эксперментальном плане вы можете узнать из презентации,
представленной на репозитории. Здесь я постараюсь описать лишь те части
работы, которые необходимы для понимания логики анализа данных.

Датасет представляет из себя данные проб эксперимента 99 участников, где
каждая строка представляет из себя единичную пробу. В колонках
представлены различные экспериментальные данные. Рассмотрим интресеующие
нас колонки-переменные.

**N.B.** Представленнные данные предвавриательно очищены от выбросов (2
стандартных отклонения) по времени реакции (относительно ответов каждого
испытуемого). Также данные очищены от некорректных ответов. Данные шаги
не включены в анализ, так как затрагивают конфиденциальную информацию
испытуемых. Далее мы будем работать с данными, не затрагивающимии
конфиденциальную информацию.

```{r import}
df = read.csv('exp_data.csv')
summary(df)
```

ID - индивидуальный номер участника

Sex - пол (2 уровня: m/f)

Age - возраст group_sk_fl_neu - экспеиментальная группа участника,
соответвующая типу дизайна, в котором он проходил тестирование. 3
уровня: sk - скевоморфный дизайн neu - неоморфический дизайн fl- плоский
дизайн

stim_name - имя целевого стимула, который искал на экране испытуемый

stim_fav - категория знакомости стимула (2 уровня: 0 - незнакомый, 1 -
знакомый)

matrix_type - размер интерфейса, в котором инспытуемый осуществлял поиск
(3 уровня: 1 - сетка 3х3 2 - сетка 4х4 3 - сетка 5х5)

chose_targ.time - время ответа испытуемого, в секундах

## Подготовка данных

Для начала приведем необходимые переменные к корректному типу

```{r processing}
df$group_sk_fl_neu =as.factor(df$group_sk_fl_neu)
df$stim_fav = as.factor(df$stim_fav)
df$matrix_type=as.factor(df$matrix_type)
df$ID =as.factor(df$ID)
df$Sex =as.factor(df$Sex)
str(df$Sex)
```

Заметим, что пол заявлен как двухуровневая факторная переменная, однако
по данным таковой не является. Исправим это.

```{r sex_manipulation}
df$Sex = tolower(df$Sex)
df$Sex = ifelse(df$Sex=='ж' | df$Sex=='false', 'f', df$Sex)
df$Sex = ifelse(df$Sex=='м', 'm', df$Sex)
df$Sex =as.factor(df$Sex)
str(df$Sex)
```

## Обзор данных

Выведем статистики, характеризующие нашу выборку (пол и возраст).

```{r sample_stat}
df[, 2:4] %>% 
  unique() %>% 
  select(2,3) %>% 
  summary()
```

Выведем статистику времени поиска каждого из стимулов. Возможно есть
смысл удалить часть из них.

```{r stim_stat}
df %>% 
  group_by(group_sk_fl_neu, stim_name) %>% 
  summarise(time = mean(chose_targ.time)) %>%
  arrange(time)

df %>% 
  group_by(group_sk_fl_neu, stim_name) %>% 
  summarise(time = mean(chose_targ.time)) %>% ungroup() %>%  shapiro_test(time)
```

Все стимулы искались в допустимых интервалах от 1.09 до 3.66 секунд.
Распредление нормальное. Оснований для удаления проб с конкретными
стимулами обнаружено не было.

## Агрегация данных и основные описательные статистики

Согласно экспериментальному плану агрегируем данные о времени реакции по
испытуемым и ро каждому из экспериментальных условий: дизайн стимулов,
знакомоость стимулов, количество стимулов.

```{r merging_data}
merged_data = df %>% 
  group_by(ID, group_sk_fl_neu, matrix_type, stim_fav) %>% 
  summarise(
    time = mean(chose_targ.time)
    ) %>% 
  ungroup()
```

Взглянем на основные описательные статистики:

```{r descrstat}
merged_data %>%
  group_by(group_sk_fl_neu, matrix_type, stim_fav
           ) %>%
  get_summary_stats(time, type = "mean_sd")
```

Добавим предварительную визуализацию:

```{r bxp_vis}
bxp1 <- ggboxplot(
  merged_data,
  y = "time",
  x = "stim_fav", 
  color = "matrix_type", 
  facet.by = "group_sk_fl_neu",
  palette = "jco",
  short.panel.labs = FALSE
)
bxp1
```

Предварительно можно отметить очевидное влияние фактора размера
интерфейса, а также наличие выбросов во всех ячейках дизайна
эксперимента. Однако необходимо дальнейшее исследование.

## Подготовка к проведению дисперсионного анализа, проверка условий.

Для анализа данных мы планируем проводить трехфакторный смешанный
дисперсионнный анализ для выявления влияния каждого из факторов и
влияния их взаимодействия.

Выведем список выбросов

```{r outliers}
merged_data %>%
  group_by(matrix_type, group_sk_fl_neu, stim_fav) %>%
  identify_outliers(time)
```

Как мы видим, всего 5 строчек попадают под критерий экстремальных
выбросов (\> 3 отклонений). Будем иметь это в виду и при необходимости
удалим.

Рассмотрим нормальность распредления целевой переменной в каждой из
ячеек дизайна

```{r shap_test}
merged_data %>%
  group_by(matrix_type, stim_fav, group_sk_fl_neu) %>%
  shapiro_test(time)
```

В 9 из 18 ячеек экспериментального дизайна нормальность нарушена
согласно формальному критерию Шапиро-Уилка.

Построим график распределения квантилей в качестве альтернативы оценки
характера распредления данных.

```{r qqplot, warning=FALSE}
ggqqplot(merged_data, "time", ggtheme = theme_bw()) +
  facet_grid(stim_fav + matrix_type ~ group_sk_fl_neu, labeller = "label_both")
```

Согласно графику можно говорить, что большинство наблюдений входят в
доверительный интервал распредления квантилей. Лишь небольшая часть
данных выходит за пределы доверительного интервала. Учитывая это и
устойчивость смешанного дисперсионного анализа к выбросам и
ненормальности данных, считаем проведение дисперсионного анализа
допустимым.

Наконец, проведем проверку равенства дисперсий у различных групп
экспериментального дизайна.

```{r levene_TEST}
merged_data %>%
  group_by(matrix_type, stim_fav) %>%
  levene_test(time ~ group_sk_fl_neu)
```

Условие равнества дисперсий не нарушено. Можно переходить к проваедению
основного анализа.

## Дисперсионный смешаннный анализ. Three-WAY MIXED ANOVA

Обаратим внимание на факторный дизайн: факторы размера интерфейса и
знакомости иконки (matrix_type, stim_fav) варьировались для каждого
участника (внутригрупповой фактор), в то время как фактор дизайна
варьировался между испытуемыми (каждый испытунмый проходил эксперимент
только в одном из видов дизайна).

```{r ANOVA main}
res.aov <- anova_test(
  data = merged_data, dv = time, wid = ID,
  between = group_sk_fl_neu, within = c(matrix_type, stim_fav)
)
get_anova_table(res.aov)
```

Кратко рассмотрим полученные результаты.

На уровне значимости 0.05 значимыми оказались основные факторы:

-размера интерфейса

-знакомости стимула

Также зеначимым оказалось взаимодействие факторов:

-размера стимула и знакомости стимула

Отметим, что размер эффекта у значимых факторов различный:

-размер интерефейса обладает большим размером эффекта

-знакомость стимула обладает маленьким размером эффекта

-взаимодействие факторов обладает маленьким размером эффекта

## Post-Hoc исследование

Трехфакторное взаимодействие оказалось незначимым. Кроме того, фактор
дизайна, а также все взаимодействия, связанные с ним, оказались
незначимыми. Есть смысл исключить этот фактор из дальнейшего анализа и
провести двухфакторный анализ. Не забудем про поправки для повторных
измерений.

```{r ANOVA2}
res.aov2 <- anova_test(
  data = merged_data, dv = time, wid = ID,
  within = c(stim_fav, matrix_type)) %>%
  adjust_pvalue(method = "bonferroni")
get_anova_table(res.aov2)
```

Все исследуемые факторы оказались значимыми. Размеры эффектов остались
прежними. Чтобы выяснить влияние взаимодействия факторов проведем
попарный тест с поправками.

```{r pair_interaction}
pair <- merged_data %>%
  group_by(matrix_type) %>%
  pairwise_t_test(time ~ stim_fav, 
                  p.adjust.method = "bonferroni", 
                  paired = TRUE, 
                  detailed = TRUE,
                  var.equal = TRUE)
pair
```

Как видно из резултатов тестов, есть значимые различия в поиске знакомых
и незнакомых иконок наблюдаются только в случае с маленькими
интерфейсами (matrix_type = 1)

Визуалитзируем полученные результаты:

(а также исправим названия осей и уровней факторов)

```{r interaction_vis}
levels(merged_data$matrix_type) <- list('3x3'  = "1", '4x4' = "2", '5x5' = '3' )
levels(merged_data$stim_fav) <- list('незнакомые'  = "0", 'знакомые' = "1")
levels(merged_data$matrix_type) <- list('3x3'  = "1", '4x4' = "2", '5x5' = '3' )
bxp_interaction <- ggboxplot(
  merged_data,
  y = "time",
  x = "matrix_type", 
  color = "stim_fav", 
  #facet.by = "group_sk_fl_neu",
  palette = "grey",
  short.panel.labs = FALSE,
  xlab = 'вид матрицы',
  ylab = 'время, с',
  #panel.labs = list(stim = c("3х3", "4х4","5х5")),
  outlier.shape = NA
)
bxp_interaction = bxp_interaction  + labs(color = "Тип приложения")

pair <- pair %>% add_xy_position(x = "matrix_type") 
pair.filtered <- pair %>% filter(matrix_type == "3x3")
bxp_interaction + 
  stat_pvalue_manual(pair.filtered, tip.length = 0, hide.ns = TRUE) +
  labs(
    subtitle = get_test_label(res.aov2, detailed = TRUE),
    caption = get_pwc_label(pair)
  )
```

Помимо этого визуализируем основные факторы модели.

Размер интерфейса, статистики:

```{r matrix_size_stat}
pair_matrix <- merged_data %>%
  pairwise_t_test(time ~ matrix_type, 
                  p.adjust.method = "bonferroni", 
                  paired = TRUE, 
                  detailed = TRUE,
                  var.equal = TRUE)
pair_matrix
```

Очевидно, что с размером интерфейса время поиска увеличивается.
Визуализируем этот эффект:

```{r matrix_size_vis}
bxp_matrix <- ggboxplot(
  merged_data,
  y = "time",
  x = "matrix_type", 
  #color = "stim_fav", 
  #facet.by = "group_sk_fl_neu",
  palette = "jco",
  short.panel.labs = FALSE,
  xlab = 'вид матрицы',
  ylab = 'время, с',
  #panel.labs = list(matrix_type = c("3х3", "4х4","5х5")),
  outlier.shape = NA
)
#bxp_matrix = bxp_matrix + ylim(0,6)
pair_matrix <- pair_matrix %>% add_xy_position(x = "matrix_type") 

bxp_matrix + 
  stat_pvalue_manual(pair_matrix, tip.length = 0, hide.ns = TRUE) +
  labs(
    subtitle = get_test_label(res.aov2, detailed = TRUE, row =2),
    caption = get_pwc_label(pair_matrix)
  )
```

Знакомость приложений, визулизация:

(Так как фактор имеет всего два уровня, дополнительые сравнения и
поправки вводить не будем)

```{r fam_vis}
bxp_fav <- ggboxplot(
  merged_data,
  y = "time",
  x = "stim_fav", 
  #color = "stim_fav", 
  #facet.by = "group_sk_fl_neu",
  palette = "jco",
  short.panel.labs = FALSE,
  xlab = 'знакомость приложения',
  ylab = 'время, с', 
  outlier.shape = NA
)


pair_fav <- merged_data %>%
  pairwise_t_test(time ~ stim_fav, 
                  p.adjust.method = "none", 
                  paired = TRUE, 
                  detailed = TRUE,
                  var.equal = TRUE)

pair_fav <- pair_fav %>% add_xy_position(x = "stim_fav") 
bxp_fav + 
  stat_pvalue_manual(pair_fav, tip.length = 0, hide.ns = TRUE) +
  labs(
    subtitle = get_test_label(res.aov2, detailed = TRUE, row=1)
  )

```

Дополительно для последующей работы в других средах, переведем данные в
широкий формат.

```{r wide}
wide =dcast(merged_data, ID ~ stim_fav + matrix_type, value.var = 'time')
name_design = merged_data %>% select(group_sk_fl_neu, ID) %>% unique()
wide = left_join(wide, name_design, 'ID')
wide
```

## Робустные методы

В случае, если соблюдение нормальности и отсутствия выбросов критично
для исследования воспользуемся робустными методами анализа.

Частным случаем является ранговая трансформация (ANOVA of Aligned Rank
Transformed Data).

```{r ANOVA_of_Aligned_Rank_Transformed_Data}
library(ARTool)
robust=art(
  time~group_sk_fl_neu*stim_fav*matrix_type+(1|ID),
  merged_data,
  rank.comparison.digits = -floor(log10(.Machine$double.eps^0.5)),
  check.errors.are.factors = TRUE
)
anova(robust)
```

В случае с этим методом мы получили похожие резултаты по основным
эффектам, однако по взаимодействию факторов результаты отличаются от
обычного дисперсионного анализа.

Воспользуемся методом перестановок, а для ускорения процесса
распараллелим процесс.

```{r permutations}
library(doParallel)
library(ez)
library(parallel)

core_n = detectCores()
registerDoParallel(cores=core_n)
library(ez)
ezPerm(
  merged_data
  , time
  , ID
  , within = c(matrix_type, stim_fav)
  , between = group_sk_fl_neu
  , perms = 1e4
  , parallel = TRUE
  , alarm = FALSE
)
```

В этом случае мы получили совем другие резултаты: как по основным
эффектам, так и по взаимодействию. Фактор дизайна остался незначимым.

Посмотрим на результаты еще одного из методов, а именно степенной
странсформации BOX-COX. Подберем коэфицент трансформации:

```{r BOXCOX_coef}
library(MASS)
bc <- boxcox(lm(time~1, data = merged_data))
lambda <- bc$x[which.max(bc$y)]
merged_data$timetrans <- (merged_data$time^lambda- 1)/lambda
```

Проверим нормальность данных теперь:

```{r BOXCOX_normality}
merged_data %>%
  group_by(matrix_type, stim_fav, group_sk_fl_neu) %>%
  shapiro_test(timetrans)
```

Формальный критерий нормальности соблюдается теперь почти в каждой
ячейке экпериментальнго дизайна.

На графике квантилей:

```{r qq_boxcox, warning=FALSE}
ggqqplot(merged_data, "timetrans", ggtheme = theme_bw()) +
  facet_grid(stim_fav + matrix_type ~ group_sk_fl_neu, labeller = "label_both")
```

Все наблюдения в доверительном интервале

Тест на равенство дисперсий:

```{r levene_boxcox}
merged_data %>%
  group_by(matrix_type, stim_fav) %>%
  levene_test(timetrans ~ group_sk_fl_neu)
```

Условия для проведения диспперсионного анализа соблюдены.

```{r ANOVa_BOXCOX}
res.aov_bc <- anova_test(
  data = merged_data, dv = timetrans, wid = ID,
  between = group_sk_fl_neu, within = c(matrix_type, stim_fav)
)
get_anova_table(res.aov_bc)
```

Полученные результаты практически идентичны обычному дисперсионному
анализу, проведенному в основной части исследованя. Единственным
отличием является наличие значимости у **взаимодействия факторов размера
интерфейса и его дизайна**. Учитывая, что все остальные методы
робустного анализа также выявили его значимым, считаем необходимым
провести дальнейшее исследование.

```{r boxcox_posthoc}
one.way_bc <- merged_data %>%
  group_by(matrix_type) %>%
  anova_test(dv = timetrans, wid = ID, between = group_sk_fl_neu) %>%
  get_anova_table() %>%
  adjust_pvalue(method = "bonferroni")
one.way_bc

```

В случае с интерфейсами малого и среднего размера имеются значимые
различия между дизайнами. Уточним, какие именно.

```{r pairw_bc}
pwc_bc <- merged_data %>%
  group_by(matrix_type) %>%
  pairwise_t_test(timetrans ~ group_sk_fl_neu, p.adjust.method = "bonferroni")
pwc_bc
```

Вариант дизайна неоморфизм отличается от других варинтов в случае с
малыми и средними интерфейсами.

```{r robust_stat}
merged_data %>%
  group_by(group_sk_fl_neu, matrix_type
           ) %>%
  get_summary_stats(time, type = "robust")
```

Так как мы провели степпенную трансформамцию, говорить о конкретных
количественных различиях мы не можем, однако судя по робустным
статистикам мы можем говорить о том, что время поиска в малых и средних
неоморфических интерфейсах значимо меньше, чем в других дизайнах.
